臺灣臺中地方法院民事裁定
110年度再易字第24號
再審原告    陳文連  
再審被告    楊靜宜  
上列當事人間確定界址事件，再審原告對於民國108年度本院簡
上字第149號確定判決，提起再審之訴，本院裁定如下：
    主  文
再審之訴駁回。
再審訴訟費用由再審原告負擔。 
    理  由
一、按再審之訴，應於三十日之不變期間內提起。前項期間，自
    判決確定時起算，判決於送達前確定者，自送達時起算。其
    再審理由發生或知悉在後者，均自知悉時起算。但自判決確
    定後已逾五年者，不得提起；再審之訴不合法者，法院應以
    裁定駁回之。民事訴訟法（下稱本法）第500條第1、2項及
    第502條第1項分別定有明文。所謂再審之訴不合法，係指再
    審之訴不合程式，或已逾期間，或法律上不應准許者而言。
    次按民事訴訟法第496條第1項第13款所謂當事人發見未經斟
    酌之證物或得使用該證物，係指在前訴訟程序不知有該證物
    ，現始知之，或雖知有此而不能使用，現始得使用者而言（
    最高法院32年上字第1247號判例要旨參照）。
二、再審意旨略以：再審被告前起訴請求確定其所有臺中市○○區
    ○○段000000地號土地（下稱系爭1030-3地號土地）與再審原
    告所有同段1029-3地號土地（下稱系爭1029-3地號土地）之
    界址，經第一審法院判決系爭1029-3地號土地與系爭1030-3
    地號土地之界址為上開判決附圖即內政部國土測繪中心鑑定
    圖（下稱國土測繪中心鑑定圖）A'-B'紅色連接虛線所示。
    再審原告不服，對本院提起上訴，嗣本院以108年度簡上字
    第149號判決（下稱原確定判決）駁回其上訴後，再向最高
    法院提起上訴，據該院以109年度台簡上字第50號裁定駁回
    再審原告之訴（下稱系爭確定裁定，合稱原確定事件）。惟
    經再審原告於民國110年9月間委託鉅識測繪科技有限公司（
    下稱鉅識公司）協同中華民國地籍測量學會（下稱測量學會
    ）至現場實地測量，鉅識公司於110年10月5日提出分析意見
    資料（下稱系爭分析意見）、測量學會於同年月12日提出諮
    詢結果通知書（下稱系爭諮詢通知書），均表示歷次調製複
    丈圖以同段1029地號土地為界，以南即同段1030地號土地之
    現況地籍圖之計畫道路與現況不符。再審原告始悉國土測繪
    中心所使用清水地政事務所之現有地籍圖於民國77年分割時
    已有偏差，故依此製成之國土測繪中心鑑定圖亦有偏誤。依
    司法院大法官解釋第355號解釋意旨及臺灣高等法院臺中分
    院100年度再字第32號判決意旨，上開再審原告所提資料係
    依前訴訟程序事實審言詞辯論終結前已存在之證物製作，得
    以之為再審事由。且再審原告業於知悉系爭分析意見與諮詢
    通知書之30日不變期間內，提起再審之訴等語。並聲明：㈠
    原確定判決廢棄。㈡上開廢棄部分，確定再審原告所有系爭1
    029-3地號土地與再審被告所有系爭1030-3地號土地之界址
    如國土測繪中心鑑定圖a'-b'連接虛線所示。
三、本件再審原告對原確定判決依民事訴訟法第496條第1項第13
    款規定提起再審之訴，惟該判決業經最高法院於109年11月2
    日裁定駁回再審原告上訴在案，並於109年11月10日送達，
    有送達證書附於上開案卷可稽。再審之訴不變期間自送達之
    翌日起，算至同年12月10日即告屆滿，再審原告遲至110年1
    1月1日始對之提起再審之訴，顯已逾期。再審原告雖主張其
    知悉再審理由在後，應以收受系爭分析意見及諮詢通知書之
    日起算再審不變期間。惟查：
　⒈所謂再審，乃就已確定之判決聲明不服，請求重新審判藉以
    推翻原確定判決之行為。為促使當事人於訴訟過程中盡其義
    務，適時提出一切攻擊防禦方法，並依合法上訴程序進行救
    濟，以貫徹既判力之制度功能，並追求法安定性之價值，原
    則上嚴格限縮再審事由，僅於程序出現重大瑕疵或判決基礎
    出現嚴重瑕疵之類型，允許當事人以再審管道進行救濟。故
    關於再審事由、再審期間之認定，均應以從嚴解釋為依歸。
    另訴訟行為，係法院或當事人、訴訟關係人本於其意思，所
    為足以發生訴訟法上效力之行為。關於當事人或訴訟關係人
    之訴訟行為效力，除依法律規定外，法院應斟酌該訴訟行為
    之性質、內容、機能、得辨識之外觀及相關訴訟行為，並依
    誠信原則，按各個不同情狀為適當評價（最高法院110年度
    台上字第2774號判決意旨參照）。
　⒉本件再審原告在本院108年度簡上字第149號確定界址事件中
    ，已於108年7月3日聲請送測量學會鑑定，理由為國土測繪
    中心鑑定圖之放樣點與鄰地界址點比對，與地籍圖上之經界
    線位置有所偏差（見原確定判決卷第95至97頁）；另就原確
    定判決提起上訴繫屬最高法院時，業於109年9月11日民事上
    訴理由二狀提出測量學會108年10月3日諮詢結果通知書，該
    結果通知書已稱：原母號（業已農地重劃後之鹿寮段1027地
    號）經都市○○○○設○○道路○○○○○號鹿寮段1029-3地號，其道
    路之界址點之幾何關係，仍應位於分割前原地籍圖界線之直
    線上。1029與1029-1地號土地南邊樓房牆壁邊緣與1029-5南
    邊樓樓房之間舊矮牆，如為再審原告所指係先前界址位置，
    依此兩地號土地現場位置連成一直線，則1029-3地號東南邊
    界址點向北偏移80公分，與前述幾何關係不符等內容，有測
    量學會108年8月20日諮詢結果通知書（下稱108年結果通知
    書）可查（見系爭確定裁定卷第41頁）。足見於原訴訟程序
    中，再審原告已知悉測量學會之諮詢結果。
　⒊另觀之系爭諮詢通知書所載：依據110年9月9日會同再審原告
    暨委託之測量公司實地測量及測量成果，私有圍牆、房屋牆
    壁、地基等地上物相對位置，與57年農地重劃測量原圖及圖
    上土地分配註記距離相符，經測量結果同段1029、1029-1地
    號南側房屋外壁與同段1029-5地號南側矮牆確於同一直線上
    ，與農地重劃測量原圖比較是圖地相符等內容（見本院卷第
    29頁），與前述108年結果通知書內容主要之點相合，均就
    重劃地籍圖與現況位置進行討論、判斷。故若再審原告欲尋
    再審程序進行救濟，自當於原確定判決確定後30日之不變期
    間內，自送測量學會請求鑑定，再以該鑑定報告作為民事訴
    訟法第496條第1項第13款之事由，而可於原確定裁定送達後
    30日不變期間內提起再審之訴。
　⒋況考以系爭諮詢通知書亦載明：申請人陳宜融已在108年8月2
    0日向協會申請諮詢過，但因需要提供時間性的新事實新事
    證，重新申請諮詢，以利法院佐證資料（見本院卷第29頁）
    。益彰再審原告早於108年已就相同問題申請諮詢，並由測
    量協會以上開結果通知書回覆。衡酌再審原告於原確定判決
    程序已提出請求測量學會鑑定之攻擊防禦方法，並於上訴第
    三審程序提出測量學會之諮詢結果作為證據，顯見其本件所
    提系爭諮詢通知書，僅係為合於民事訴訟法第500條第2項再
    審期間之要求才重新申請諮詢。依本件訟爭脈絡下再審原告
    所為之訴訟行為，考以再審制度目的、不變期間之規範效果
    ，並輔以誠信原則，自難評價再審原告於110年10月始知悉
    上開再審事由，否則無異於任由再審當事人操控再審不變期
    間之起算點，而喪失「主觀知悉」此限制要件之功能，而與
    法安定性之目的與誠信原則之要求相違。
　⒌至再審原告所提系爭分析意見，即係再審原告向測量協會申
    請諮詢後，由測量協會偕同鉅識公司進行實地測量，揆諸上
    揭說明，該實地測量之分析意見，亦於再審原告在原確定判
    決訴訟過程中已經知悉，自可於判決確定後30日不變期間內
    提出，縱因鑑定測量花費一定時間，亦應可於該測量結果後
    即時提出，何以本件須於原確定判決於109年10月30日確定
    後之一年後始能提出，亦屬無憑，堪認再審原告亦未釋明其
    知悉在後之理由。
四、縱上，再審原告既於原確定判決訴訟程序中已聲請送由測量
    學會鑑定，並於第三審程序提出108年結果通知書，自得迅
    速得知該通知書結果，提出所欲主張之再審事由，並於30日
    之不變期間提起再審之訴。詎再審原告遲至110年11月1日始
    對原確定判決，提起本件再審之訴，顯已逾30日之不變期間
    ，亦未釋明有再審理由知悉在後之情事，故其再審之訴為不
    合法，應予駁回。
五、據上論結，本件再審之訴不合法，依民事訴訟法第502條第1
     項、第95條、第78條，裁定如主文。　　
中　　華　　民　　國　　111 　年　　1 　　月　　25　　日
 　　             民事第一庭  審判長法  官  許石慶
                                    法  官  廖欣儀
                                    法  官  鍾宇嫣
以上正本，係照原本作成。
如不服本裁定，應於裁定送達後10日內向本院提出抗告狀，並繳
納抗告費新臺幣1000元。
中　　華　　民　　國　　111 　年　　1 　　月　　26　　日
                                    書記官